【裁判字號】    89,台上,1168
【裁判日期】    890519
【裁判案由】    租佃爭議
【裁判全文】
最高法院民事判決                              八十九年度台上字第一一六八號
    上  訴  人  甲○○
    訴訟代理人  林春祥律師
    被 上訴 人  乙○○
    訴訟代理人  謝旻達律師
右當事人間租佃爭議事件，上訴人對於中華民國八十八年一月十一日台灣高等法院台
中分院第二審更審判決（八十七年度重上更(二)字第一○號），提起上訴，本院判決如
左：
    主  文
上訴駁回。
第三審訴訟費用由上訴人負擔。
    理  由
本件上訴人主張：被上訴人承租伊所有坐落台中縣大里市○○段三二一、三二一之五
、三二一之二、三二一之三、三二一之一二號土地（下稱系爭耕地），竟在三二一之
五號土地內如原判決附圖（下稱附圖）所示Ｂ部分土地上搭建鐵架二層樓房，經營上
珍好吃部餐廳，自屬不自任耕作，原訂租約無效；被上訴人此項行為，亦屬非因不可
抗力繼續一年不為耕作，伊亦得終止租約等情。依租約無效及終止租約之法律關係，
求為命被上訴人將系爭三二一之五號面積○‧○七○○公頃土地內如附圖所示Ｃ部分
之土地，及同段三二一號面積○‧二三一七公頃、三二一之二號面積○‧一五○五公
頃、三二一之三號面積○‧○三○一公頃、三二一之一二號面積○‧○○一五公頃土
地交還與伊之判決（上訴人請求被上訴人拆除三二一之五號土地內如附圖所示Ｂ部分
房屋，將附圖所示Ａ、Ｂ部分土地交還之訴部分，經原審前審判決上訴人敗訴，未據
上訴人聲明不服，已告確定）。
被上訴人則以：系爭耕地原係伊父楊墩發向上訴人承租，楊墩發於民國七十八年二月
二十三日死亡後，上訴人要求由伊一人與之訂約，惟實際上耕地仍由伊兄弟四人輪流
耕作，伊係代表兄弟四人與上訴人訂約，茲上訴人僅向伊一人起訴，當事人顯不適格
等語，資為抗辯。
原審斟酌全辯論意旨及調查證據之結果，以：上訴人主張系爭耕地，係伊依耕地三七
五減租條例出租與被上訴人之父楊墩發耕作，有租約書足按。嗣楊墩發於七十八年二
月二十三日死亡，楊墩發於死亡前對系爭耕地租賃權之性質為財產權，得為繼承之標
的，如繼承人有數人時，均得繼承該租賃權，系爭耕地租賃權，為楊墩發之遺產，依
法為其繼承人全體公同共有，楊墩發之繼承人有妻楊林阿淑、長子楊永郎、次子楊丁
勳、三子乙○○、四子楊登波、長女賴楊阿幼、次女楊阿教、三女楊阿瑞、四女楊春
桃、五女楊春美等人，均未依法向法院聲明拋棄繼承，仍為合法繼承人等情，有戶籍
謄本、繼承系統表，及台灣台中地方法院八十六年五月二十二日中院敬民甲科字第三
四三六八號函在卷可按。又依七十四年六月三日修正公布之民法第一千一百七十四條
第二項規定，繼承人繼承權之拋棄，應於知悉其得繼承之時起二個月內以書面向法院
為之，並以書面通知因其拋棄而應為繼承之人，此為法定之要式行為，本件上開繼承
事實，發生於七十八年間，乃上訴人提出之拋棄書，並非向法院為之，僅係向其他繼
承人聲明拋棄繼承之旨，該拋棄繼承，依法不生拋棄繼承之效力。另證人林明比於第
一審證稱：「繼承人稱地主要求一位繼承人比較方便，我有對他們說全部可繼承，因
他們要求一個人繼承，在法律上，其他人須拋棄繼承，後來又寫協議書，每個人都有
繼承權，因是父親留下來的承租權，所以以後每個人都有權利義務，好像繼承以後再
寫的。」「（法官問：寫拋棄繼承書時，他們真意有無拋棄繼承﹖）沒有，他們每個
人權利都一樣，沒有得到補償，這樣地主才願在租約上蓋印章。」於原審證稱：「（
協議書）是七十八年五月五日，在我代書事務所寫的，當時楊永郎、楊丁勳、乙○○
、楊登波四人……一起來我事務所說他們的父親楊墩發生前有向上訴人承租大里市○
○段的土地，後來楊墩發死了，他們四人要辦理該土地租賃權的繼承手續，四個人都
要繼承租賃權，因為上訴人說佃農只要一人代表出面和上訴人換訂租賃契約即可，但
乙○○四兄弟每人都希望繼續租系爭土地的租賃權，為避免以後發生糾紛，所以他們
四兄弟到我事務所寫協議書，當場寫協議書，寫好後，四兄弟當場親自簽名蓋章……
，當時他們四人說要平均繼承該地的租賃權，每人各有四分之一的權利。」等語。並
有被上訴人所提之協議書影本附卷足憑，顯見原承租人楊墩發之其餘繼承人，並無拋
棄系爭耕地租賃權之意思，亦未向法院為拋棄繼承之表示，系爭耕地之租賃權應由楊
墩發之全體繼承人共同繼承，而屬繼承人全體公同共有，上訴人主張系爭耕地之租賃
權係由被上訴人一人單獨繼承云云，即非有據。第按民法第八百二十八條第二項規定
：「公同共有物之處分，及其他之權利行使，應得公同共有人全體之同意」，以故，
處分公同共有之遺產，其訴訟標的，對於繼承人全體，必須合一確定，倘未列繼承人
全體為當事人，自屬當事人不適格。本件上訴人係本於租約無效及終止租約之法律關
係，請求返還租賃物，其訴訟標的對於被上訴人及其餘繼承人全體即須合一確定，上
訴人僅以被上訴人一人為對造人，向台中縣大里鄉公所耕地租佃委員會聲請調解及向
台中縣政府耕地租佃委員會聲請調處於調解及調處均不成立，於移送法院以後，上訴
人仍未將其餘繼承人列為對造，被告之當事人適格，即有欠缺。因而維持第一審所為
上訴人敗訴判決，駁回其上訴。
查公同共有物之處分及其他之權利行使，應得公同共有人全體之同意；又其財產權屬
數人公同共有者，準用之，民法第八百二十八條第二項、第八百三十一條定有明文。
是處分公同共有之遺產，須經繼承人全體為之。查系爭耕地原由楊墩發所承租，楊墩
發死亡後，其餘繼承人，並無拋棄系爭耕地租賃權之意思，亦未向法院為拋棄繼承之
表示，系爭耕地之租賃權應由楊墩發之全體繼承人共同繼承，而屬繼承人全體公同共
有，為原審所合法確定之事實，則楊墩發承租系爭土地之租賃權既屬楊墩發全體繼承
人公同共有，自不因被上訴人一人與上訴人訂立租約而受影響，楊墩發之全體繼承人
有占有及耕作系爭耕地之權利，依前揭說明，返還租賃物即系爭耕地之行為，自非被
上訴人一人所得為之，從而上訴人本於租約無效及終止租約之法律關係，僅請求被上
訴人一人返還系爭土地，於法即有未合。原審駁回上訴人之上訴，雖非以此為理由，
但結果並無不同，仍應予以維持，上訴論旨以原審取捨證據及認定事實之職權行使，
指摘原判決不當，聲明廢棄，為無理由。
據上論結，本件上訴為無理由。依民事訴訟法第四百八十一條、第四百四十九條第二
項、第七十八條，判決如主文。
中      華      民      國    八十九    年      五      月     十九     日
                              最高法院民事第七庭
                                  審判長法官  吳  正  一
                                        法官  謝  正  勝
                                        法官  劉  福  來
                                        法官  高  孟  焄
                                        法官  曾  煌  圳
      右正本證明與原本無異
                                              書  記  官
中      華      民      國    八十九    年      六      月      八      日


司法院資訊處製作；財團法人民間司法改革基金會備份。
